【裁判字號】    90,訴,29
【裁判日期】    920527
【裁判案由】    侵權行為損害賠償
【裁判全文】
臺灣高等法院臺南分院民事判決  九十年度訴字第二九號
      原      告  丁○○
      訴訟代理人(1)張文嘉律師
                (2)丙○○
      被      告  乙○○
      訴訟代理人  甲○○
右當事人間因侵權行為附帶請求損害賠償事件，經本院刑事庭裁定（九十年度附民字
第一八號）移送前來，本院（言詞辯論終結期日：九十二年五月十三日）判決如左：
      主      文
被告應給付原告新台幣拾萬元，及自民國九十年二月八日起至清償日止，按週年利
率百分之五計算之利息。
原告其餘之訴駁回。
訴訟費用由被告負擔十分之三，餘由原告負擔。
      事      實
甲、原告方面：
  一、聲明：求為判決：（一）被告應給付原告新台幣（下同）一百萬元，及自〔刑
      事附帶民事起訴狀〕繕本送達翌日起至清償日止，按週年利率百分之五計算之
      利息。（二）訴訟費用由被告負擔。
  二、陳述：
  （一）原告與被告原素不相識，未曾於民國（下同）七十八年六月十四日與訴外人
        【楊環旬】｛原告於七十九年間與【楊環旬】結婚，因【楊環旬】隱瞞原告
        偽造原告之《本票》、《借據》予被告及被告之兄嫂，導致原告之房屋遭被
        告家族拍賣，而於八十五年間與【楊環旬】離婚｝一同至被告住處向被告借
        款八十五萬元，亦未於上開日期在被告住處簽發八十五萬元之《本票》及《
        借據》，且因原告根本未於上開日期簽發《本票》及《借據》向被告借款八
        十五萬元，故事後亦不曾於八十二年六月及八十五年三月換發同面額（八十
        五萬元）之本票二次予被告，然被告除持該偽造原告為發票人之《本票》聲
        請強制執行裁定及參與分配外，又虛構上開事實以原告於七十八年六月十四
        日向其借款八十五萬元未還，事後於八十二年間將所有坐落〈台南市○○路
        八九巷三二之三號三樓房屋〉設定抵押權予原告之父【鄧正義】，意圖脫產
        使被告之八十五萬元債權無法求償，誣指被告涉犯詐欺並提起告訴。
  （二）因原告並未簽發《本票》向被告借款，故不可能於八十五年五月十三日《本
        票》屆期後｛即第二次換發之《本票》｝，為償還被告八十五萬元而招攬互
        助會，然被告卻又虛構事實誣指原告於八十五年五月十三日八十五萬元《本
        票》屆期後，以訴外人【楊環旬】及其母【楊王金雀】為會首，招攬互助會
        ，每會二萬元，含會首共有六十九人，並指原告向被告騙稱欲起該互助會償
        還欠被告之八十五萬元，且強邀被告參加二會，該互助會自八十五年五月十
        六日起標，原告向被告收取二會之會錢至八十五年十月，自十一月起未再前
        來收取會錢，使被告不但無法收回八十五萬元，又再損失繳納八十五年五至
        十月份二會之會款，並以上開虛構事實誣指原告涉犯詐欺及提起告訴。
  （三）上開八十五萬元《本票》，原告於收受裁定後提起確認本票債權不存在之訴
        訟，業經台灣台南地方法院（下稱台南地院）八十九年度簡上字第二００號
        民事判決被告對原告之本票債權不存在。又被告所指七十八年六月十四日原
        告在其住處簽發之八十五萬元《借據》及事後第二次換發之八十五萬元《本
        票》實係訴外人【楊環旬】受被告之兄【甲○○】之教唆所偽造，而非原告
        所簽發，此亦有【楊環旬】偽造有價證券被判有罪之確定判決可憑。另被告
        誣告原告詐欺及訴請原告給付會款，亦已經檢察官處分不起訴確定〔見台灣
        台南地方法院檢察署（下稱台南地檢署）八十七年度偵字第六七四五號檢察
        官不起訴處分書〕及判決駁回被告之請求確定（見台南地院八十八年度南簡
        字第一四號、八十九年度簡上字第六三號民事判決）。足證原告並未於七十
        八年六月十四日在被告住處簽發《本票》及《借據》向被告借款八十五萬元
        ，亦未於八十五年五月招攬互助會並邀約被告參加二會收取六個月會款後倒
        會。而依台南地院八十九年度簡上字第二００號民事判決可知：原告確未向
        被告借款八十五萬元，故被告以八十五萬元債務屆清償期後，原告無力償還
        ，而邀其參加互助會，向其佯稱欲以互助會收得之會金償還八十五萬元，其
        繳納數期後原告即宣告倒會，使其無法取回八十五萬元外，又損失數期會款
        ，顯均為不實，而屬誣告無疑。
  （四）系爭八十五萬元《本票》既經判決被告對原告無債權存在，足證原告並未於
        七十八年六月十四日前往被告住處向其借款八十五萬元，但被告與其兄【甲
        ○○】卻繪聲繪影說原告前去其住處借款，【甲○○】代被告自銀行提領八
        十六萬八千元，被告當日除借給原告八十五萬元外，又送給原告一包結婚禮
        金一萬八千元，當日簽發《本票》及《借據》時原告腹痛如廁而由【楊環旬
        】代簽，事後原告又二次開立新《本票》換回舊《本票》，最後更以償還八
        十五萬元為名向被告招攬互助會，結果收取六個月會款後倒會云云，完全是
        一派胡言，兄弟二人聯合陷害原告，原告為保障權益，常年與被告訴訟，可
        說身心俱受傷害，父親並因此罹患癌症，故原告所受精神損失甚為嚴重。
  （五）另有四十五萬元《本票》由【甲○○】之妻【許秀雲】出名行使權利，訴訟
        則均由被告代理，該四十五萬元《本票》亦屬虛假，與八十五萬元《本票》
        同出一轍，被告代理訴訟時稱【許秀雲】進去房間拿印泥出來《本票》《借
        據》已經簽好名，以掩飾四十五萬元《本票》《借據》均非原告筆跡之缺陷
        ，此與八十五萬元《本票》訴訟中被告稱原告如廁由【楊環旬】代簽名者同
        ，該訴訟原告敗訴無端損失四十五萬元，故原告遭被告迫害，精神上痛苦不
        堪。
  （六）被告除誣告原告外，另曾偽造原告之印章，冒用原告之名義聲請上訴，業經
        判決有罪，有台南地檢署八十八年度偵字第一三二五三號起訴書及台南地院
        八十八年度訴字第九八八號第一審判決書可資證明，足見被告對原告造成之
        困擾與損害，至深且鉅。
  （七）按「不法侵害他人之名譽、信用者，被害人雖非財產上之損害，亦得請求賠
        償相當之金額」，【民法】第一百九十五條第一項定有明文。查被告持偽造
        之八十五萬元《本票》對原告聲請裁定，並進而聲明參與分配，原告為防止
        被告得逞，不得不提起確認本票債權不存在訴訟，耗時數年迄今猶未了結，
        詎被告竟又虛構事實誣指原告為償還八十五萬元而強邀其參加互助會，使其
        又被騙取八十五年五至十月份之會款，而對原告提起詐欺告訴及請求給付會
        款，原告過去從未向友人告貸，購買三官路房屋向銀行借款數年內即已全部
        還清，金錢方面與人絕對清楚，然長期建立之信用、名譽等良好形象，卻遭
        被告破壞無遺，原告變成借錢不還又倒會之無賴，原告為此痛心疾首憂心忡
        忡，不但名譽信用受損，且長期遭被告濫訴心力俱疲，故原告精神上所受打
        擊與創傷至深且鉅，應得請求被告賠償一百萬元非財產上損失。
  三、證據：提出本票、借貸契約書、台南地檢署八十七年度偵字第六七四五號檢察
      官不起訴處分書、八十八年度偵字第一三二五三號起訴書、台南地院八十七年
      度訴字第五五三號刑事判決、八十八年度新簡字第四四二號宣示判決筆錄、八
      十八年度南簡字第一四號宣示判決筆錄、八十九年度簡上字第六三號民事判決
      、八十八年度訴字第九八八號刑事判決、八十九年度簡上第二００號民事續陳
      答辯狀、民事判決、本院八十七年度上訴字第一一一三號刑事判決（均影本）
      各一件為證。
乙、被告方面：
  一、聲明：求為判決：（一）原告之訴及假執行之聲請均駁回。（二）訴訟費用由
      原告負擔。（三）如為不利於被告之判決，願供擔保，請准免為假執行。
  二、陳述：
  （一）原告謂：「與被告素不相識，亦未簽發《本票》及《借據》向被告借款八十
        五萬元，及未於八十二年間將其所有坐落〈台南市○○路八十九巷三十二之
        三號三樓房屋〉設定抵押權予原告之父【鄧正義】，意圖脫產使被告之八十
        五萬元債權無法求償，及於八十五年五月十三日八十五萬元《本票》屆期後
        ，以訴外人【楊環旬】及其母【楊王金雀】為會首招攬互助會，每會二萬元
        ，含會首共有六十九人‧‧‧云云」，使其名譽信用受損，而提起本訴。惟
        查：原告於（台南地院八十六年度簡上字第一八八號）民事確認四十五萬元
        本票債權不存在事件自承：「其向被上訴人（即訴外人許秀雲）及伊家族（
        即被告乙○○）借得多筆款項，且期間曾有還款紀錄‧‧‧云云」，此見該
        判決書第五頁理由欄第四條第八行「法官惟查」部分，焉不認識被告之理。
  （二）按「獨立之民事訴訟，不受刑事判決認定之拘束，且當事人舉證之責，亦不
        因刑事判決已有某種程度事實之認定而免除。」（最高法院七十年度台上字
        第一八四七號判決參照）；又按「關於侵權行為損害賠償之請求權，以受有
        實際上損害為成立要件。」（最高法院十九年上字第三六三號判例參照）；
        若絕無損害亦即無賠償之可言。惟原告有何損害至今均未舉證以實其說，僅
        憑空言主張，顯非適法，亦無理由，理應依法駁回。
  （三）本件關鍵在於原告告訴其配偶【楊環旬】偽造有價證券案件，係渠等為逃避
        債務聯合所為的把戲，民、刑事判決卻採【楊環旬】被訴偽造有價證券案為
        判決證據，顯有重大瑕疵，且與事實不符，茲僅舉證證明如下，即可明瞭：
      (一)原告夫妻｛其妻即【楊環旬】｝於七十八年六月間因結婚購買坐落〈台南市
        ○○路八九巷三十二之三號三樓房屋〉，共同向被告借款八十五萬元，並共
        同簽發八十五萬元《本票》及《借貸契約書》各乙紙，亦有證人【甲○○】
        在場見聞，且查原告之台南市○○路上開房屋係於七十八年六月間購買成屋
        ，於七十八年九月間因結婚始搬入新居，經核與被告在〈台灣中小企業銀行
        仁德分行〉八十五萬元七十八年六月十四日撥款日期相符，復有〈台南市東
        南地政事務所〉《建物登記簿謄本》及〈台灣中小企業銀行仁德分行〉《存
        摺》可稽。又原告於八十三年二月間意圖脫產，使被告之八十五萬元債權無
        法受償，夥同其父【鄧正義】通謀虛偽抵押設定三百萬元假債權，且於八十
        三年十月間辦理抵押權塗銷登記。並另再合意共謀簽發九十萬元《本票》參
        與分配，渠等共同偽造文書不法犯行，業經法院各判處有期徒刑三月確定在
        案，苟未借款，顯無連續犯案之必要。是此乃千真萬確之事實，原告焉未借
        貸之理。
      (二)再者，於八十五年五月十三日八十五萬元《本票》屆期，被告發現原告於八
        十三年間將前開房屋夥同其父虛偽設定三百萬元之假債權，故堅欲索回，因
        原告無力清償，遂經其妻【楊環旬】之母【楊王金雀】出面協議，承諾招攬
        互助會幫原告夫妻紓困，原告同時允諾俟其第九會收會後，即予清償八十五
        萬元借款，遂挽邀被告參加二會，原告且按月載其妻【楊環旬】前來向被告
        實際收取會款（見會款《收據》及《互助會單》）。
      (三)原告於鈞院八十八年度上訴字第一三七一號訴外人【許秀雲】偽造有價證券
        案件，歷次偵審中，明知本件「八十五萬元《本票》及《借貸契約書》」上
        之印文係其所有，竟蓄意隱瞞其印章之真正，經台南地檢署鑑定查明後，其
        為規避民、刑事責任，再告訴其妻【楊環旬】（鈞院八十七年度上訴字第一
        一一三號）偽造有價證券案件。而刑事判決採用原告前妻【楊環旬】於台南
        地院新市簡易庭（八十八年度新簡字第四四二號）之證言，及其於鈞院（八
        十七年度上訴字第一一一三號）被訴偽造有價證券刑事案件中之自白為裁判
        依據。然查：
      1.原告前妻【楊環旬】於前開民事事件八十六年六月二十一日隔訊審理證述：
        「（印章妳在何處偷拿的？）在臥室衣櫥內中間的抽屜」及「（何時偷拿的
        ？）早上他出門的時候，我拿走後就藏起來，沒有還他」。復點呼原告入庭
        陳稱：「我印章都放在衣櫥內的小抽屜，因小孩會拿到，後來我改放在衣櫥
        上面，何時換的不知道，大概是去年」。準此，【楊環旬】既然在衣櫥抽屜
        ，偷拿走印章後就藏起來，沒有還原告，原告焉能再將印章改換在衣櫥上面
        ？又原告印章既然改換在衣櫥上面，其妻【楊環旬】又焉能在衣櫥中間的抽
        屜偷拿之理，足證原告夫妻對於偷拿印章過程案情重要事項之陳述，二者隔
        離訊問結果顯然不符至明，顯見【楊環旬】偷拿印章地點經核與原告印章放
        置地點，兩者陳述顯然不符，足證【楊環旬】被訴偽造有價證券案件，雖經
        判決確定，顯有重大瑕疵，益徵係渠等為逃避債務聯合所為的把戲。
      2.再者，【楊環旬】於前開被訴偽造有價證券案件中自白坦承：「偷拿原告印
        章偽簽八十五萬元本票及借貸契約書」，惟其偷拿印章地點核與原告放置地
        點顯然不符，已如前述。另又供稱：「八十年間在台南市○○路向案外人甲
        ○○借款三萬五千元，本來要簽發一百三十萬元本票質押，因金額太大筆，
        才分開簽發四十五萬元及八十五萬二紙本票質押，且已交付一百餘萬元」。
        復於台南地檢署（八十六年度偵續字第一二七號）偵查中證述：「八十一年
        一月間在台南縣永康市○○○街向案外人甲○○借款三萬五千元，並立了十
        五萬元本票質押，又於八十四年開四十五萬元本票換回十五萬元本票‧‧‧
        」云云。由上足見【楊環旬】證述之借款「時間」及「地點」及「簽發本票
        過程」及「偷拿印章地點」上均全然與事實不符。
      3.【楊環旬】於被訴偽造有價證券案件（鈞院八十七年度上訴字第一一一三號
        及台南地檢署八十六年度偵續字第一二七號）偵審供稱：「偷拿原告印章偽
        簽本票，向訴外人甲○○借三萬五千元，實拿三萬，寫一張十五萬元本票抵
        押‧‧‧」；惟其另於台南地檢署（八十六年度偵續一字第五號）偵訊中證
        述：「（該錢何人去借？）我沒有去借，是經八十年間看報紙向許秀雲借八
        萬五千元，實拿八萬，寫一張十萬元本票抵押‧‧‧」，另再於台南地檢署
        （八十七年度偵字第八六一０號）偵訊證稱：「向甲○○借三萬五千元，本
        來要簽發一張一百三十萬元本票抵押，因金額太大筆，甲○○才叫我分開簽
        發四十五萬元及八十五萬元二張本票抵押‧‧‧」。並經台南地檢署（八十
        七年度他字第三一號、八十九年度偵字第六三二九號及八十八年度偵字第一
        一三八七號）等案，調查甚詳，查明顯與事實不符，而均不起訴處分確定在
        案。
      4.【楊環旬】於其被訴偽造有價證券案件審理時既自白供述：「於八十年間於
        台南市○○街九之三號向甲○○借款‧‧‧」，惟其另於台南地檢署（八十
        八年度偵字第一一三八七號）偵訊中證稱：「於台南縣永康市○○○街向甲
        ○○借款‧‧‧及四十五萬元本票亦曾換票二次‧‧‧」。復另於八十六年
        度偵續字第一二七號偵訊中證述：「我曾於八十一年一月間閱報向甲○○借
        款‧‧‧又於八十四年間簽開四十五萬元本票換回十五萬元本票」，惟查四
        十五萬元本票既係八十四年間簽發，焉能於八十四年以前換回二次本票之理
        。
      5.又其另於台南地檢署（八十六年度偵字第三七七一號）偵訊中證述：「丁○
        ○這顆印章作何用途？）我不知道」，嗣後於其被訴偽造有價證券案件審理
        中自白供述：「（錢妳借多久？）我沒有錢繳利息，他（甲○○）就再設計
        我，前後我給他一百多萬元，我曾經偷我先生的壽險借錢，他並叫我偷拿壽
        險的印章給他蓋」，惟此業經台南地院民事庭再審之訴（八十七年度再易字
        第二八號）依職權調卷查明臻確，顯與事實不符及重大瑕疵，詳載於判決書
        在案。
      6.由上可見，原告前妻【楊環旬】前揭證言及其被訴偽造有價證券刑事案件中
        之自白尚存諸多瑕疵，且與事實不符，又其於本件刑事部分之證言全然與事
        實不符至明，詎本件刑事部分置未審究，竟採為判決被告有罪證據，顯然違
        背法令。
  （四）況且，原告與【楊環旬】當時既為夫妻，渠等共同前來借款，由其妻【楊環
        旬】代原告一併書寫名字後，原告再行蓋章，此亦與常情無違之處。更甚者
        ，原告於告訴【楊環旬】偽造有價證券案件，法院審理期間，原告猶仍為【
        楊環旬】及其岳母【楊王金雀】代撰台南地院簡易庭（八十八年度南簡字第
        一四號）八十八年一月二十九日〔民事委任狀〕；並為【楊環旬代撰第一審
        （台南地院八十七年度訴字第五五三號）八十七年五月一日〔答辯狀〕，經
        核與【楊環旬】委託原告代寫之存證信函打字字體相合，且信封筆跡亦係
        原告親筆跡無訛。而於上開刑案第二審（鈞院八十七年度上訴字第一一一三
        號）八十七年九月十九日【楊環旬】〔答辯狀〕，經核亦與原告於台南地院
        （八十六年度南簡字第一０五六號）提出之〔答辯狀〕打字字體相符。復於
        前開刑事案件判決【楊環旬】有罪確定後，原告猶再為【楊環旬】代撰台南
        地院（八十八年度自字第三八四號）八十九年七月十九日〔反訴狀〕，及（
        八十八年度自字第四九六號）八十九年八月二十九日〔反訴狀〕，另原告於
        台南地院（八十九年度簡上字第二００號）事件審理時提出之〔答辯狀〕四
        件，經核與原告〔民事答辯狀〕及〔準備意旨狀〕之筆跡相符。況且，原告
        夫妻於八十五年十一月間離婚後，原告亦於八十六年七月三十一日為【楊環
        旬】代寫郵局第七九一號《存證信函》予【甲○○】（即被告胞兄）。詎原
        告仍矢口否認，若僅憑兩造辯論，勢必各執一詞，依然無從斷定真偽，自有
        依【民事訴訟法】第三百二十五條之規定，鑑定以明真相，而杜爭議之必要
        。況且，於法院各案開庭審訊，渠等猶仍「共攜到庭」、「並肩同坐」、「
        共載離去」，核渠等所為顯違常情，在在足證原告夫妻為逃避債務，通謀相
        議聯合所為的把戲，此為明眼人一看便知之事實，原告目無法紀，玩弄法律
        莫此為甚。足證原告於系爭八十五萬元本票上之印文真正經法院查明後，嗣
        再告其妻【楊環旬】偽造有價證券，係渠等「合議共謀」「自導自演」之不
        法行為，意圖規避民、刑事責任。
  （五）基於原告夫妻共同向被告借款八十五萬元未償，及於八十五年十一月倒會後
        ，即避不見面，被告以台南郵局第九一七號《存證信函》催告，經送達原告
        收受後亦置之不理，故被告根據「八十五萬元本票及借貸契約書」、「會款
        收據及互助會單」、「台南郵局存證信函」及「東南地政建築改良物抵押設
        定登記簿及八十五萬元銀行撥款證明」等事實證據，依法提出告訴，足證顯
        非虛構，何來損害之理。且原告有何實質上之損害，亦未舉證證明以實其說
        ，要難恁由空言主張，因此，原告之訴，顯無理由。
  三、證據：提出：
    (一)台南地檢署八十六年度偵續字第一二七號、八十八年度偵字第一一三八七號、
      八十九年度偵字第六三二九號檢察官不起訴處分書、八十七年度偵續一字第五
      號訊問筆錄（均影本）各一件。
    (二)台南地院八十六年簡上字第一八八號民事判決、八十六年度南簡字第一０五六
      號民事答辯狀、八十六年新簡字第二九九號言詞辯論筆錄、八十六年度易字第
      五二五七號刑事判決、八十七年度訴字第五五三號刑事答辯狀、八十七年度上
      訴字第一一一三號刑事答辯狀、八十七年度再易字第二八號民事判決、八十八
      年度南簡字第四一號事件委任狀、八十八年度自字第三八四號刑事反訴狀、八
      十八年度自字第四九六號刑事反訴狀、八十九年度簡上字第八三號民事準備意
      旨狀、八十九年簡上字第六三號民事答辯狀、九十年度南小調字第一０六二號
      民事答辯狀、民事陳報狀、民事答辯續狀、九十一年度聲判字第八號刑事裁定
      （均影本）各一件、八十九年度簡上字第二００號民事答辯（續）狀（影本）
      四件。
    (三)本院八十七年度上易字第一六八一號刑事判決、八十七年度上訴字第一一一三
      號刑事判決、刑事答辯狀、八十八年度上訴字第一三七一號刑事判決、九十年
      度上訴字第二八號上訴理由狀（均影本）各一件。
    (四)本票、借貸契約書、建築改良物登記簿謄本、存摺、會款收據、互助會單、台
      南南門路郵局第七九一號存證信函、回執及信封、台南中正路郵局第一二四六
      號存證信函及信封、最高法院刑事第一庭函（均影本）各一件為證；並聲請：
    1.訊問證人甲○○；
    2.鑑定原告丁○○筆跡；
    3.調閱台南地檢署八十六年度偵續字第一二七號偵查卷；台南地檢署調八十
      七年度偵續一字第五號；台南地檢署八十七年度偵字第八六一０號；八十
      八年度偵字第一一三八七號；八十七年度他字第三一號偵查卷；台南地院
      八十八年度南簡字第一四號；台南地院八十九年度簡上字第二００號；台
      南地院九十一年度聲判字第八號刑案卷。
丙、本院依職權調閱：本院九十年度上訴字第二八號（含台南地院八十九年度自字第
    三五０號）誣告刑案全卷（影印外放）。
      理      由
一、本件原告起訴主張：伊與被告原素不相識，未曾於七十八年六月十四日與訴外人
    【楊環旬】一同至被告住處向被告借款八十五萬元，亦未於上開日期在被告住處
    簽發八十五萬元之《本票》及《借據》（借貸契約書），事後亦不曾於八十二年
    六月及八十五年三月換發同面額之本票二次予被告。然被告除持該偽造原告為發
    票人之《本票》聲請強制執行裁定及參與分配外；又虛構伊於八十二年間將所有
    坐落〈台南市○○路八九巷三二之三號三樓房屋〉設定抵押權予伊父【鄧正義】
    ，意圖脫產使被告之八十五萬元債權無法求償，再虛構伊為償還八十五萬元而強
    邀被告參加互助會二會，使被告又被騙取八十五年五至十月份之會款，而對伊提
    起詐欺告訴並訴請給付會款，然經檢察官不起訴處分及由法院判決被告敗訴確定
    ；伊過去從未向友人告貸，購買上開三官路房屋向銀行借款數年內即已全部還清
    ，金錢方面與人絕對清楚，然長期建立之信用、名譽等良好形象，卻遭被告破壞
    無遺，變成借錢不還又倒會之無賴，為此痛心疾首憂心忡忡，不但名譽信用受損
    ，且長期遭被告濫訴心力俱疲，故精神上所受打擊與創傷至深且鉅；爰依【民法
    】第一百九十五條第一項規定，求為命被告賠償非財產上損失一百萬元及自〔刑
    事附帶民事起訴狀〕繕本送達翌日起至清償日止，按週年利率百分之五計算之利
    息之判決等語。
二、被告則以：原告夫妻於七十八年六月間因結婚購買坐落〈台南市○○路八九巷三
    十二之三號三樓房屋〉，共同向被告借款八十五萬元；又原告於八十三年二月間
    意圖脫產，使被告之八十五萬元債權無法受償，夥同其父【鄧正義】通謀虛偽抵
    押設定三百萬元假債權，且於八十三年十月間辦理抵押權塗銷登記，並另再合意
    共謀簽發九十萬元《本票》參與分配；被告根據「八十五萬元《本票》及《借貸
    契約書》」、「會款《收據》及《互助會單》」、「台南郵局《存證信函》」、
    「《東南地政事務所建築改良物抵押設定登記簿》及八十五萬元銀行撥款證明《
    存摺》」等事實證據，依法提出告訴，足證顯非虛構，何來損害之理；何況，原
    告有何實質上之損害，亦未舉證證明以實其說，要難恁由空言主張；再者，原告
    前妻【楊環旬】被訴偽造有價證券刑事案件中之自白顯有重大瑕疵，詎本件刑事
    部分置未審究，竟採為判決被告有罪證據，顯然違背法令；因此，原告之訴，顯
    無理由等語，資為抗辯。
三、原告主張被告持以原告為發票人之面額八十五萬元之《本票》聲請法院准為強制
    執行裁定，並參與分配；復以原告於八十二年間將所有坐落〈台南市○○路八九
    巷三十二之三號三樓房屋〉設定抵押權予其父【鄧正義】，意圖脫產使被告之八
    十五萬元債權無法受償；又以原告為償還該八十五萬元而強邀被告參加互助會二
    會，而騙取其八十五年五至十月份之會款等由，對原告提出詐欺之告訴並訴請給
    付會款，然經檢察官不起訴處分及由法院判決被告敗訴確定之事實，已據其提出
    台南地檢署八十七年度偵字第六七四五號（詐欺案件）檢察官不起訴處分書、台
    南地院八十八年度南簡字第一四號（請求給付會款事件）宣示判決筆錄及八十九
    年度簡上字第六三號（請求給付會款事件）民事判決｛均影本‧參見本院九十年
    度附民字第一八號卷（下稱本院附民卷）第二四－三九頁）為證，並有本院調取
    之台南地院八十八年度南簡字第一四號給付會款民事案卷可稽，復為被告所不爭
    ，自堪信為真實；又原告主張被告提出上開詐欺之告訴係虛構事實之誣告，破壞
    其信用及名譽，精神受有深鉅之創傷與打擊等情，亦據提出《本票》、《借貸契
    約書》、台南地院八十七年度訴字第五五三號（偽造有價證券案件）刑事判決、
    本院八十七年度上訴字第一一一三號（偽造有價證券案件）刑事判決、台南地院
    八十八年度新簡字第四四二號（確認本票債權不存在事件）宣示判決筆錄、八十
    九年度簡上第二００號（確認本票債權不存在事件）民事判決（均影本‧參見本
    院附民卷第八－二三頁；本院卷第二一五－二三二頁）為證，雖為被告所否認
    ，並以前揭各情詞置辯，但查：
（一）依原告提出之台南地檢署八十七年度偵字第六七四五號檢察官（八十七年九月
      二十四日）不起訴處分書（影本‧參見本院前開附民卷第二四－二七頁）所載
      被告對原告提出詐欺之〔告訴意旨〕略以：「(一)被告丁○○與被告楊環旬係夫
      妻關係（二人於民國八十五年十二月間假離婚，現尚同居中），告訴人（即被
      告乙○○－下同）於七十八年初與被告楊環旬認識（即其婚前），遂經其邀挽
      結拜為『異姓兄妹』，復於同年六月間被告夫妻共同前來告訴人住處，諉稱：
      『近期欲結婚及購買三官路（現住所）房屋需要』，而向告訴人詐騙‧‧‧八
      十五萬元，並共同簽發八十五萬元之本票一紙，其間於八十二年六月及八十五
      年三月共換回本票二次。詎丁○○竟意圖不法之所有，於八十二年間夥同其父
      鄧正義虛偽簽發九十萬元本票一紙，復再於八十二年二月間，提供丁○○所有
      座落三官路房屋、土地，予其父鄧正義辦理第二順位抵押權設定三百萬元，虛
      偽制作不實假債權，該偽造文書犯行業經另案起訴，並已判決在案（八十六年
      度偵字第七二八九、一二七二三號、八十六年度易字第五二五七號），又於八
      十七年間夥同楊環旬共謀勾串藉訟賴債，楊環旬為保護丁○○之財產免受損失
      ，竟虛自白坦承『盜用印章簽蓋本票及借據』，亦經起訴及判決在案（八十
      七年度偵字第一五二六號、八十七年度訴字第五五三號），因認其犯有偽造有
      價證券、詐欺罪嫌。(二)被告於八十五年五月十三日八十五萬元本票屆期，丁○
      ○再以其妻楊環旬及其岳母楊王金雀名義為會首，招攬互助會，每會二萬元（
      會腳六十九位連會首），丁○○諉稱『欲起該會清償八十五萬元借款』，強挽
      告訴人參加二會，其間均由被告等按月前來告訴人住處實際收取會款，惟該互
      助會均遭被告等共同冒標，致無支付能力，逕而倒會，詐騙會款金額高達數千
      萬元，受害者不計其數，被告等行為又涉有詐欺罪嫌。‧‧‧」等語。然經檢
      察官偵查後認：「‧‧‧本案告訴人主張之事實及證據既有多項不合常理及重
      大瑕疵之處，且不能證明被告於主觀上有為自己或第三人不法所有之意圖，復
      於客觀上有實施詐術行為，自不能認為被告涉有詐欺犯嫌，告訴人又指稱被告
      冒標云云，惟亦不能提出具體證據以供調查，空言指摘，洵屬無據‧‧‧」，
      而為不起訴處分確定。查被告向檢察官告訴原告涉有詐欺罪嫌之前開事實，依
      其所述之過程應屬其親身所經歷；然訴外人【楊環旬】因需款孔急，竟基於概
      括之犯意，未經原告之同意，連續多次擅自偽造原告之署押及盜用原告之印章
      ，簽發前開八十五萬元《本票》、《借貸契約書》持向被告借款，足以生損害
      於原告，已經本院刑事庭以【楊環旬】連續意圖供行使之用，而偽造有價證券
      ，而判處有期徒刑一年十月，緩刑五年確定，有原告提出之台南地院八十七年
      度訴字第五五三號及本院八十七年度上訴字第一一一三號刑事判決（均影本‧
      參見本院前開附民卷第一四－二三頁）可憑；而原告就前開八十五萬元之本票
      （八十五年五月十三日到期）對被告訴請確認該本票債權不存在，亦經台南地
      院判決原告勝訴確定，有原告提出之台南地院八十八年度新簡字第四四二號宣
      示判決筆錄及八十九年度簡上第二００號民事判決（均影本‧參見本院前開附
      民卷第一一－一三頁；本院卷第二一五－二三二頁）足證，並有本院調取之
      該案卷足按；另被告訴請原告及訴外人【楊環旬】、【楊王金雀】給付會款，
      亦經台南地院判決被告敗訴確定，有原告提出之台南地院八十八年度南簡字第
      一四號宣示判決筆錄及八十九年度簡上字第六三號民事判決（均影本‧參見本
      院前開附民卷第二八－三九頁）可證，並經本院調取上開民事案卷查閱無訛，
      已足認被告向檢察官指訴原告所涉詐欺各情，並非真實。是以被告雖抗辯係依
      據「八十五萬元《本票》及《借貸契約書》」、「會款《收據》及《互助會單
      》」、「台南郵局《存證信函》」、「《東南地政事務所建築改良物抵押設定
      登記簿》及八十五萬元銀行撥款證明《存摺》」等事實證據，依法提出告訴云
      云，並不足以證明其向檢察官告訴被告詐欺各情係屬真實。因此，原告主張被
      告向檢察官提出上開詐欺之告訴係虛構事實之誣告，已難認為無據，足認被告
      確實涉有誣告之行為，此為台南地院及本院刑事庭所同認，因認：被告明知原
      告未於七十八年六月十四日與其前妻【楊環旬】｛【丁○○】於七十九年間與
      【楊環旬】結婚，於八十五年與【楊環旬】離婚｝一同至被告台南縣歸仁鄉○
      ○街四二二巷十一弄十號住所向被告借款八十五萬元，亦未同時簽發本票及借
      據各一紙，事後亦未曾於八十二年六月及八十五年三月換發同面額之本票二次
      予被告，復明知原告未於八十五年五月十三日於上開八十五萬元本票屆期時，
      以【楊環旬】及楊環旬之母【楊王金雀】名義招攬互助會，而強邀其入會，並
      自八十五年五月十六日起至同年十一月倒會等情，竟意圖使原告受刑事處分，
      於八十七年六月八日以上開不實事項，具狀向台南地檢署檢察官提出告訴原告
      涉有詐欺罪嫌，嗣經該署檢察官於八十七年九月二十四日以八十七年度偵字第
      六七四五號為不起訴處分確定等情，而以被告意圖使他人受刑事處分，向該管
      公務員誣告，判處有期徒刑一年在案，有本院九十年度上訴字第二八號刑案全
      卷（影印外放）足憑，被告徒以原告前妻【楊環旬】在被訴偽造有價證券刑事
      案件中關於非構成要件之陳述｛即認【楊環旬】偷拿印章地點與原告所述放置
      地點不符及另向【甲○○】借款之時間、地點與簽發本票之過程｝，用以推認
      【楊環旬】之自白顯有重大瑕疵，並認前開刑案判決置未審究，竟採為判決被
      告有罪證據，顯然違背法令云云，資以否認有誣告原告之事實，自不足採。是
      其抗辯原告於系爭八十五萬元本票上之印文真正經法院查明後，再告其妻【楊
      環旬】偽造有價證券，係渠等「合議共謀」「自導自演」之不法行為，意圖規
      避民、刑事責任云云，並不足信。則其聲請訊問證人【甲○○】（即本件訴訟
      代理人）並鑑定原告之筆跡，均不足推翻前開民、刑案件判決之結果，即無必
      要。
（二）按不法侵害他人之身體、健康、名譽或自由者，被害人雖非財產上之損害，亦
      得請求賠償相當之金額；八十八年四月二十一日修正公布而於八十九年五月五
      日生效施行前【民法】第一百九十五條第一項前段定有明文。而誣告他人犯罪
      ，受誣告人雖因事後經檢察官不起訴處分或經法院判決無罪確定，而誣告之人
      亦經法院判決有罪，固可認受誣告人之清白已經昭雪而得免牢獄之慮，但在先
      前因被誣告應訴期間遭週遭親友異樣眼光看待致名譽信用受損，及因等待訴訟
      結果所受精神上之煎熬或痛苦，衡諸一般社會實情，並不因被誣告人之清白已
      昭雪而消失。準此以觀，原告主張被告前開誣告行為，致其信用、名譽等良好
      形象受破壞，精神受有痛苦等情，應屬可信。則其依首開規定，請求被告賠償
      其精神上之損害，即非無據。被告抗辯原告未舉證證明有何實質上之損害，而
      否認原告依上開規定請求損害賠償，自無可取。然依本院九十年度上訴字第二
      八號刑事判決所認被告前開誣告之事實，足認被告係於八十七年六月八日以上
      開不實事項，具狀向台南地檢署檢察官對原告提出涉有詐欺罪嫌之告訴，而該
      署檢察官則於八十七年九月二十四日即以八十七年度偵字第六七四五號為不起
      訴處分確定，則自被告誣指原告犯詐欺罪至檢察官為不起訴處分確定之期間僅
      三月餘，被告因被誣告應訴而遭週遭親友異樣眼光看待致名譽信用可能受損之
      時間不長，因等待訴訟結果所受精神上之煎熬或痛苦應屬輕微，原告雖主張其
      精神受有深鉅之創傷與打擊，然並未舉出具體之實證以為佐證，依一般社會常
      情僅足認因此所造成原告精神上痛苦之程度尚屬輕微；至原告因被誣指前開犯
      罪以外之事實，與被告間之爭訟，核與被告誣告之行為無關，自不能作為認定
      其名譽信用所受損害而斟酌其所受精神上痛苦程度之憑。又查原告為高中畢業
      之教育程度，目前與友人合夥開工廠營業，而被告之教育程度則為國小畢業，
      目前作代工，每月收入約二萬多元，為渠等（訴訟代理人）分別陳明在卷｛參
      見本院卷第九三頁〔準備程序筆錄〕｝；而兩造並未陳明有何特殊之社會名
      望或地位，足認兩造之社經地位同未顯赫；又兩造名下均無財產，原告八十七
      年度綜合所得額為一九九、四０四元，八十八年度綜合所得額為二九八、二六
      六元，被告八十七年、八十八年度則無綜合所得稅申報資料，有財政部台灣省
      南區國稅局台南市分局九十年五月二十九日南區國稅南市徵字第九００一七四
      五七號函所附歸戶財產查詢清單及綜合所得稅各類所得資料，與財政部台灣省
      南區國稅局新化稽徵所九十年五月二十二日南區國稅新化資字第九００一六五
      三０號函所附歸戶財產查詢清單足憑（參見本院卷第三二—三七頁），足認
      原告之收入較被告為多。經斟酌兩造前開之教育程度、社經地位及資產狀況、
      與原告因名譽信用受損所造成精神上痛苦之程度輕微等情，本院認原告所得請
      求之精神慰撫金以三十萬元為適當，超過上開金額之請求即非正當。
（三）按給付有確定期限者，債務人自期限屆滿時起，負遲延責任。給付無確定期限
      者，債務人於債權人得請求給付時，經其催告而未為給付，自受催告時起，負
      遲延責任。其經債權人起訴而送達訴狀，或依督促程序送達支付命令，或為其
      他相類之行為者，與催告有同一之效力；【民法】第二百二十九條第一、二項
      分別定有明文。又遲延之債務，以支付金錢為標的者，債權人得請求依法定利
      率計算之遲延利息。但約定利率較高者，仍從其約定利率；而應付利息之債務
      ，其利率未經約定，亦無法律可據者，週年利率為百分之五；亦為同法第二百
      三十三條第一項及第二百零三條所明定。查本件原告請求被告應賠償之前開金
      額，並未定有給付之期限，則原告請求自〔刑事附帶民事起訴狀〕繕本送達被
      告之翌日起，按週年利率百分之五計算之利息，並無不合；而原告〔刑事附帶
      民事起訴狀〕繕本係於九十年二月七日送達被告收受（參見本院前開附民卷第
      七頁），則原告請求被告應自九十年二月八日起，按週年利率百分之五計算遲
      延利息，核與上開規定並無違背，亦無不合。
（四）至於原告主張(一)被告持偽造之八十五萬元《本票》對原告聲請裁定，並進而聲
      明參與分配，原告為防止被告得逞，不得不提起確認本票債權不存在訴訟，耗
      時數年精神所受打擊與創傷至深且鉅；(二)被告虛構原告於八十二年間將所有坐
      落〈台南市○○路八九巷三二之三號三樓房屋〉設定抵押權予原告之父【鄧正
      義】，意圖脫產使被告之八十五萬元債權無法求償，誣指被告涉犯詐欺並提起
      告訴；(三)被告另有四十五萬元《本票》亦屬虛假，原告卻在另案敗訴無端損失
      四十五萬元，故其遭被告迫害精神上痛苦不堪；(四)被告除誣告原告外，另曾偽
      造原告之印章，冒用原告之名義聲請上訴，業經判決有罪，有台南地檢署八十
      八年度偵字第一三二五三號起訴書及台南地院八十八年度訴字第九八八號刑事
      判決可資證明，足見被告對原告造成之困擾與損害至深且鉅等事實，並非被告
      所犯前開誣告刑案所認定之犯罪事實。按〔因犯罪而受損害之人，於刑事訴訟
      程序固得附帶提起民事訴訟，對於被告請求回復其損害，但其請求回復之損害
      ，以被訴犯罪事實所生之損害為限，否則縱令得依其他事由，提起民事訴訟，
      亦不得於刑事訴訟程序附帶為此請求。〕（最高法院六十年台上字第六三三號
      判例參照）；又〔刑事庭移送民事庭之附帶民事訴訟，僅移送前之訴訟行為準
      用關于刑事訴訟之規定，若移送後之訴訟程序，則應適用民事訴訟法，此觀刑
      事訴訟法第四百九十四條（舊）及其但書（舊）之規定自明。故移送民事庭之
      附帶民事訴訟，縱其移送前提起此項訴訟，不合刑事訴訟法第四百九十一條（
      舊）所定之要件，而有同法第五百零六條第一項（舊）關于訴之不合法之規定
      情形時，但其移送後之訴訟程序，既應適用民事訴訟法，即屬同法第二百四十
      九條第一項第六款所謂起訴不備其他要件，仍應依該條項款之規定，以裁定駁
      回之，自無準用刑事訴訟法第五百零六條第一項（舊），以判決程序裁判之餘
      地。〕（最高法院四十四年台抗字第四號判例參照）。故按刑事法院得依刑事
      訴訟法第五百零四條第一項規定，將附帶民事訴訟以裁定移送該法院民事庭者
      ，以刑事部分被告有罪判決之事實部分者為限，至非被訴犯罪事實所生之損害
      ，刑事法院本應以原告之訴為不合法，而以判決駁回原告之訴（刑事訴訟法第
      五百零二條第一項參照），如誤以裁定移送民事庭，其訴為不合法，不因移送
      民事庭而受影響，受移送之民事庭應認原告之訴為不合法，以裁定駁回之。查
      ：本件刑事庭移送之本院九十年度上訴字第二八號刑事判決認定被告之犯罪事
      實為：被告明知原告未於七十八年六月十四日與其前妻【楊環旬】｛【丁○○
      】於七十九年間與【楊環旬】結婚，於八十五年與【楊環旬】離婚｝一同至被
      告台南縣歸仁鄉○○街四二二巷十一弄十號住所向被告借款八十五萬元，亦未
      同時簽發本票及借據各一紙，事後亦未曾於八十二年六月及八十五年三月換發
      同面額之本票二次予被告，復明知原告未於八十五年五月十三日於上開八十五
      萬元本票屆期時，以【楊環旬】及楊環旬之母【楊王金雀】名義招攬互助會，
      而強邀其入會，並自八十五年五月十六日起至同年十一月倒會等情，竟意圖使
      原告受刑事處分，於八十七年六月八日以上開不實事項，具狀向台南地檢署檢
      察官提出告訴原告涉有詐欺罪嫌，嗣經該署檢察官於八十七年九月二十四日以
      八十七年度偵字第六七四五號為不起訴處分確定等情。是原告於本件刑事附帶
      民事訴訟主張被告應負侵權行為損害賠償責任之上開部分，並未經本件移送所
      憑之刑事判決認定為犯罪事實，有本院九十年度上訴字第二八號刑事判決附卷
      可稽，則原告上開請求部分，因非本件被告所犯誣告之犯罪事實所生之損害，
      揆諸上開說明，即不得於前開刑事案件之刑事訴訟程序附帶以被告誣告為由，
      請求非財產上之損害賠償。至原告就此部分得否向被告請求，係屬另一法律關
      係，僅得提起民事訴訟，而不得於刑事訴訟程序附帶為此請求，乃刑事庭逕以
      裁定移送民事庭，其訴顯難認為合法，原應以裁定駁回，惟基於裁判經濟之考
      量，爰合併於本判決中予以駁回。
四、綜上所述，原告主張被告虛構其簽發八十五萬元《本票》及《借貸契約書》向被
    告借錢，又虛構其為償還被告八十五萬元而招攬互助會騙取被告二會會款等事實
    ，而誣告其詐欺，使其名譽、信用受損，精神受有痛苦，而請求被告賠償其精神
    上之損失，於三十萬元及自九十年二月八日起算遲延利息之範圍內，洵屬正當，
    應予准許。至其請求被告賠償之金額超過上開應准許之部分，即非正當，要難准
    許，應予駁回。另原告其餘主張〔即(一)被告持偽造之八十五萬元《本票》對原告
    聲請裁定，並進而聲明參與分配，原告為防止被告得逞，不得不提起確認本票債
    權不存在訴訟，耗時數年精神所受打擊與創傷至深且鉅；(二)被告虛構原告於八十
    二年間將所有坐落〈台南市○○路八九巷三二之三號三樓房屋〉設定抵押權予原
    告之父【鄧正義】，意圖脫產使被告之八十五萬元債權無法求償，誣指被告涉犯
    詐欺並提起告訴；(三)被告另有四十五萬元《本票》亦屬虛假，原告卻在另案敗訴
    無端損失四十五萬元，故其遭被告迫害精神上痛苦不堪；(四)被告除誣告原告外，
    另曾偽造原告之印章，冒用原告之名義聲請上訴〕部分，並非前開刑事判決所認
    定之被告誣告之犯罪事實，即非合法，應併予駁回。又民事訴訟法第四百六十六
    條第一項所定得上訴第三審之利益額數，業經司法院於九十一年一月二十九日以
    （九一）院台廳民一字第０三０七五號函提高為一百五十萬元，並定於九十一年
    二月八日起實施。而本件命被告給付原告之金額為三十萬元，而駁回原告請求之
    金額為七十萬元，均未逾一百五十萬元，是以本判決經本院宣示後即告確定（民
    事訴訟法第三百九十八條第二項前段參照），兩造對本判決均不得提起第三審上
    訴，原告勝訴部分自無假執行之問題，況且，原告原為假執行宣告之聲請，已經
    撤回（參見九十二年五月十三日本院言詞辯論筆錄），視同未聲請宣告假執行，
    則被告雖陳明願供擔保，而聲請免為假執行宣告，亦無宣告免為假執行之餘地。
    至兩造其餘主張及舉證，均不影響本院所為前開論斷，自無再予一一審論之必要
    ，附此敘明。
五、據上論結，本件原告之訴為一部不合法，一部有理由，一部無理由，依民事訴訟
    法第四百六十三條、第二百四十九條第一項第六款、第七十九條但書，判決如主
    文。
中      華      民      國    九十二    年      五      月    二十七    日
                              臺灣高等法院臺南分院民事第一庭
~B1審判長法官  王  惠  一
~B2      法官  吳  上  康
~B3      法官  蘇  清  恭
右為正本係照原本作成。
本判決不得上訴。
中      華      民      國    九十二    年      五      月    二十七    日
~B法院書記官  洪  雅  美


司法院資訊處製作；財團法人民間司法改革基金會備份。
